臺灣臺北地方法院刑事裁定　
111年度聲判字第17號
聲  請  人  
即  告訴人  鄭向君
聲請代理人  蔡尚謙律師
被      告  張碧倫
上列聲請人即告訴人因告訴被告妨害名譽等案件，不服臺灣高等
法院檢察署檢察長中華民國111年1月3日111年度上聲議字第85號
駁回聲請再議之處分（原不起訴處分案號：臺灣臺北地方檢察署
110年度偵字第33015號），聲請交付審判，本院裁定如下：
    主  文
聲請駁回。
　　理　由
一、按告訴人不服上級檢察署檢察長認再議為無理由而駁回之處
    分者，得於接受處分書後10日內委任律師提出理由狀，向該
    管第一審法院聲請交付審判；法院認為交付審判之聲請不合
    法或無理由者，應駁回之，刑事訴訟法第258條之1第1項、
    第258條之3第2項前段分別定有明文。本件聲請人即告訴人
    鄭向君對被告張碧倫提出妨害名譽等告訴之案件，經臺灣臺
    北地方檢察署檢察官於民國110年11月22日以110年度偵字第
    33015號為不起訴處分後，聲請人不服，聲請再議，嗣經臺
    灣高等檢察署檢察長於111年1月3日以111年度上聲議字第85
    號駁回再議，該處分書於111年1月7日送達於聲請人，嗣聲
    請人於同年1月17日委任律師向本院提出本件聲請等情，業
    經本院調閱上開案件卷宗核閱無訛，並有前述不起訴處分書
    、駁回再議處分書、送達證書、委任狀及刑事交付審判聲請
    狀上之收文章戳附卷可查，是本件聲請交付審判程式合於首
    揭法條規定，先予敘明。
二、聲請人之告訴意旨略以：聲請人為台北富邦銀行安和分行理
    財專員，被告為聲請人之客戶。被告經個人多次評估後，主
    動向聲請人洽詢理財投資，以房屋申請貸款，並承作投資型
    保單。聲請人於承辦招攬時，皆詳細告知系爭保險商品之架
    構及內容，含投資盈虧皆需由被告本人自負責任。爾後被告
    之投資型保單產生虧損，被告竟惱羞成怒，不實指控聲請人
    招攬不實、未告知風險，誘導被告貸款買保單等【以下就被
    告與聲請人間，因房屋貸款及投資型保單等事所生糾紛，統
    稱為系爭糾紛】，最末竟於銀行督導人員主持調解場合，對
    聲請人進行不理性之叫囂辱罵，以恫嚇和詛咒式話語的人身
    攻擊字眼對聲請人全家進行恐嚇、威脅。被告於110年7月22
    日下午2時至4時30分許，在臺北市○○路0段000號地下2樓，
    於富邦銀行所進行之溝通會議中【下稱系爭溝通會議】，在
    聲請人、被告及其友人、富邦銀行之關懷官林建文、富邦銀
    行客戶關懷中心陳俊玥科長、聲請人、富邦銀行何金鶯區長
    等6人共同見聞之情形下，為下列行為：①聲請人於會議中說
    明緣由時，被告表示：「她說謊」（錄音檔案03：12），並
    再度表示：「她說謊」（03：40）；②被告表示：「睜眼說
    瞎話、顛倒是非、反著倒著來講妳也要符合邏輯，我是一個
    沒有還款能力的人，妳竟然還可以扯三番兩次來找妳，我在
    台灣完全沒有朋友妳也知道，有兩次過年我連除夕夜連圍爐
    都是孤孤單單一個人，妳還找我跟妳家人吃過兩次飯，我沒
    有朋友哪來的請朋友建議什麼的，還有妳真的可以編得出這
    麼扯，我覺得妳講我覺得你講話吼真的說謊話已經成精了。
    」（05：00-05：35）；③被告表示：「沒有攝影機的地方做
    勾選，KENNYS用什麼叫我什麼簽什麼勾什麼選項，帶我到什
    麼沒有閉路電視攝影機的地方，念答案給我勾選，讓我要通
    過什麼東西，你們整個就是共犯集團，還可以編出什麼瞎話
    。」（07：06-07：18）；④被告表示：「疫情發生以後，我
    才去找台新銀行，妳也知道我去找台新，我去到台新銀行人
    家聽到鄭向君就說這個人私德有問題，她是被我們台新趕出
    來的，這是台新的人講的，不是我講的。」（13：50-13：5
    8）；⑤被告表示：「我如果有講假話，我出去給車撞死，如
    果妳有講假話，妳就全家得新冠肺炎死光光。我詛咒妳啦，
    詛咒沒罪。」（21：17-21：27）；⑥被告表示：「我在意的
    點是她詐騙我做房貸」（44：52-44：55）；⑦被告表示：「
    她這個人誠信有問題，她跟蔡明忠打官司打贏了，她還得意
    洋洋跟我們講到處講，得了便宜還賣乖。」（78:17-78:24)
    【以上①至⑦言論，統稱為系爭言論】。因認被告涉有刑法第
    309條第1項之公然侮辱罪嫌、第310條第1項之毁謗罪嫌、第
    305條之恐嚇罪嫌。
三、聲請交付審判意旨略以：㈠被告口出系爭言論之地點為富邦
    公司地下室會議室，周邊環境空間為開放式、經常為員工休
    息用餐處所，會議室門雖關閉但未上鎖，任何員工都可自由
    進出，且走廊距離狹窄，屬不特定人得以共見共聞狀態，況
    當時會議室內在場人員多達6人，亦符合第309條第1項「公
    然」之要件。㈡被告隨意辱罵他人發洩個人情緒，踐踏他人
    人格尊嚴，已逾越法治社會秩序規範。㈢被告就人力可為之
    新冠肺炎傳染病方式對聲請人全家加以詛咒，已具體且明確
    表達對聲請人年幼子女之生命身體法益積極侵害之意，被告
    就此並非毫無施以直接間接之力加以支配完成之可能，非屬
    一般鬼怪神力、福禍吉凶之卜算詛咒等內容而已等語。
四、按刑事訴訟法第258條之1規定聲請人得向法院聲請交付審判
    ，揆其立法意旨，係對於「檢察官不起訴裁量權」制衡之一
    種外部監督機制，法院之職責僅在就檢察官所為不起訴之處
    分是否正確加以審查，藉以防止檢察機關濫權，依此立法精
    神，同法第258條之3第3項規定「法院就交付審判之聲請為
    裁定前，得為必要之調查」，所謂「得為必要之調查」，係
    指調查證據之範圍應以偵查中曾顯現者為限，不可就新提出
    之證據再為調查，亦不可蒐集偵查卷宗以外之證據，否則將
    與刑事訴訟法第260條之再行起訴規定混淆不清。法院於審
    查交付審判之聲請有無理由時，除認為聲請人所指摘不利被
    告之事證，未經檢察機關詳為調查或斟酌，或不起訴處分書
    所載理由違背經驗法則、論理法則或其他證據法則者外，不
    宜率予交付審判。所謂聲請人所指摘不利被告之事證，未經
    檢察機關詳為調查，係指聲請人所提出請求調查之證據，檢
    察官未予調查，且若經調查，即足以動搖原偵查檢察官事實
    之認定及處分之決定，倘調查結果，尚不足以動搖原事實之
    認定及處分之決定者，仍不能率予交付審判。次按，犯罪事
    實應依證據認定之，無證據不得認定犯罪事實，刑事訴訟法
    第154條第2項規定甚明。復按聲請人之告訴，係以使被告受
    刑事訴追為目的，是其陳述是否與事實相符，仍應調查其他
    事實以資審認，始得為不利被告之認定，亦有最高法院52年
    台上字第1300號判例可參。又認定不利於被告之事實，須依
    積極證據，苟積極證據不足為不利於被告事實之認定時，即
    應為有利於被告之認定，更不必有何有利之證據；事實之認
    定，應憑證據，如未能發現相當之證據，或證據不足以證明
    ，自不能以推測或擬制之方法，以為裁判之基礎。
五、被告於偵查中坦承有於110年7月22日下午2時至4時30分許，
    在系爭溝通會議中，口出系爭言論，惟辯稱：聲請人遊說我
    房貸投資高風險保單，因為我對投資沒概念也不懂，就做了
    ，我是沒有工作收入的獨居老人，共虧損新臺幣500多萬元
    ，我很害怕擔心，我去金管會申訴後，安和分行不承認，我
    要求富邦金控總行處理，後來有2位高階主管來調查。系爭
    溝通會議現場在地下室2樓密閉小會談室，在場都是與會議
    相關並無閒雜人等，這些話我也沒去告訴別人。因為聲請人
    都不承認，我受到嚴重損失，但聲請人確實有隱瞞很多，我
    希望她實話實說，所以我才會說她如果講假話，就會全家得
    新冠肺炎死光光等語。
六、得心證之理由：
　㈠誹謗罪部分：
  ⒈按刑法第310條第1項之誹謗罪，係以行為人主觀上有意圖將
    足以毀損他人名譽之事散布於公眾，為其構成要件，而行為
    人是否確有上開主觀意圖，則需視行為人之陳述方式而定，
    於大眾媒體上陳述、公開演講等固不待言，惟行為人倘僅向
    特定人陳述足以毀損他人名譽之事，又無積極證據足認行為
    人有藉場地或人之助力以散布於公眾之意圖，自難遽繩以刑
    法第310條第1項之誹謗罪責，臺灣高等法院103年度上易字
    第2095號判決可資參照。
  ⒉經查，據聲請人之指訴，系爭溝通會議進行時，會議室門為
    關閉狀態，系爭溝通會議之出席者有聲請人、被告及其友人
    、富邦銀行之關懷官林建文、富邦銀行客戶關懷中心陳俊玥
    科長、富邦銀行何金鶯區長等6人，且系爭溝通會議性質係
    「銀行督導人員主持之調解場合」。據此可知，系爭溝通會
    議之召集目的，在於使被告與聲請人各自陳述主張，俾林建
    文、陳俊玥、何金鶯等銀行督導人員得釐清事實、共商息事
    之道。故林建文、陳俊玥、何金鶯等人職責本係釐清被告與
    聲請人間癥結何在，核屬在系爭糾紛中居於重要地位，具處
    理權限之當事者，要非無關之第三人。準此，被告在系爭溝
    通會議上，僅向與系爭糾紛有一定關係及處理權限之特定人
    陳述系爭言論，主觀上欠缺將系爭言論散布於公眾之意圖。
  ⒊被告友人許茹君雖亦在場與聞系爭言論，惟被告因涉入金融
    爭議而向信賴之親友傾訴、商討對策，並由親友陪同出席相
    關處理程序，俱屬人之常情，是被告向其友人陳述系爭言論
    ，實不能率認有何「散布於眾」之意圖或行為。復依卷內事
    證，查無該名友人有將被告言論向外轉達於他人之計畫或行
    為，難認被告有以該名友人為助力或媒介，將系爭言論散布
    於眾之主觀意圖。
  ⒋至聲請人雖指稱系爭溝通會議是任何人都可自由進出，且客
    觀環境為不特定人得自由進出、共見共聞狀態之處所云云，
    惟聲請意旨亦稱系爭溝通會議進行時門是關閉狀態，此一事
    實已足彰顯與會者不希望閒雜人等與聞會議內容之心態，故
    被告主觀上欠缺以場地為助力，將系爭言論散布於眾之意圖
    ，甚屬明確。
  ⒌綜上，被告陳述系爭言論，主觀上欠缺將足以毀損他人名譽
    之事散布於公眾之意圖，核與刑法第310條第1項之誹謗罪構
    成要件不侔，自不能將被告以該罪相繩。
　㈡公然侮辱罪部分：
  ⒈按公然侮辱罪中所謂「侮辱」，係指直接對人謾罵、嘲笑或
    其他表示足以貶損他人評價之意思。至其是否屬足以貶損他
    人評價之侮辱行為，應參酌該爭議之言詞或舉動之內容，比
    對行為人前後語意脈絡、當時客觀環境情狀與為何有此舉之
    前因後果等相關情事，還原行為人陳述時之真意，而依社會
    一般人對於特定語言使用、舉動之認知，進行客觀之綜合評
    價，不應僅著眼於特定之用語文字或舉動是否曾被論以公然
    侮辱罪，或他方主觀上確實感受不悅、難堪或惡意，即無視
    於個案情節之差異遽予論斷成立公然侮辱罪。
  ⒉查系爭言論雖係以事實陳述為主軸，然夾雜「顛倒是非」、
    「說謊話已經成精了」、「你們整個就是共犯集團」、「我
    去到台新銀行人家聽到鄭向君就說這個人私德有問題」、「
    她這個人誠信有問題」等語，兼有抽象謾罵、意見表達之成
    分，容有審酌是否合乎第309條第1項之公然侮辱罪構成要件
    之必要。
  ⒊經查，系爭溝通會議之召集目的本在於令被告及聲請人相互
    對質，藉由各自陳述主張以釐清事實並調解紛爭。被告與聲
    請人間立場針鋒相對，在此等場合，言詞難免尖銳、刺耳，
    只要與系爭紛爭仍有一定程度關聯，應有較高之容許，以免
    造成發言者顧慮，致影響權益。而被告上揭所言，均旨在反
    駁聲請人之主張或彈劾聲請人信用，藉以博取林建文、陳俊
    玥、何金鶯等人之信任，且與系爭糾紛非無關聯，殊非無端
    對聲請人個人之人格漫加指摘或專以貶損聲請人之名譽為目
    的，因此，被告尚無侮辱聲請人之主觀犯意。
　⒋從而，被告欠缺侮辱之犯意，核與公然侮辱罪構成要件有間
    ，尚不成立該罪。
　㈢恐嚇罪部分：
  ⒈按刑法第305條恐嚇危害安全罪，係指以使人心生畏怖為目的
    ，而將加害生命、身體、自由、名譽、財產之旨通知於被害
    人，且該通知內容客觀上須行為人以人力而直接或間接得加
    以支配掌握者，方屬該當。如屬鬼怪神力、福禍吉凶之卜算
    詛咒等內容，被害人是否確會遭此惡害，要非行為人直接或
    間接所能支配之事項，縱其內容有使他人產生困惑、嫌惡、
    不快或稍許不安，乃屬滋擾，均非恐嚇。
  ⒉經查，系爭言論中，⑤「我如果有講假話，我出去給車撞死，
    如果妳有講假話，妳就全家得新冠肺炎死光光。我詛咒妳啦
    ，詛咒沒罪。」之部分，依其上下文脈絡，顯然僅係民間習
    見之發毒誓行為，亦即透過不畏天降橫禍之態度來表明自己
    問心無愧而已，而非表示要親自施加惡害之意。聲請人雖稱
    被告就此並非毫無施以直接間接之力加以支配完成之可能云
    云，然其究何所指，實屬費解，難道係指被告甘冒新冠肺炎
    未知的重症或死亡風險，計畫自願染疫再傳染給聲請人？聲
    請意旨此部分主張至屬無稽，毫無可採。
　⒊職是，被告上揭言論核與恐嚇罪之要件顯然有間，無從成立
    該罪。
七、綜上所述，聲請人所指被告涉犯誹謗、公然侮辱、恐嚇等罪
    嫌，原臺灣臺北地方檢察署檢察官不起訴處分書及臺灣高等
    檢察署駁回再議處分書中既已詳予調查偵查卷內所存證據，
    並敘明所憑證據及判斷理由，且原處分所載證據取捨及事實
    認定之理由，亦無違背經驗法則、論理法則及證據法則之情
    事，是臺灣臺北地方檢察署檢察官及臺灣高等檢察署檢察長
    以被告犯罪嫌疑不足予以不起訴處分及駁回再議之聲請，於
    法並無違誤，本件聲請交付審判意旨猶執前詞，對於原臺灣
    高等檢察署處分加以指摘求予審判，非有理由，應予駁回。
八、依刑事訴訟法第258條之3第2項前段，裁定如主文。
中　　華　　民　　國　　111 　年　　3 　　月　　23　　日
　　　　　　　　　刑事第五庭審判長　法　官　李小芬
　　　　　　　　　　　　　　　　　　法　官  林虹翔
　　　　　　　　　　　　　　　　　　法　官　林志洋
以上正本證明與原本無異。
本裁定不得抗告。
                                    書記官  黃傳穎
中　　華　　民　　國　　111 　年　　3 　　月　　23　　日